臺灣臺北地方法院刑事判決　　　　　　　　　　　　　九十一年度易字第三九六號
　　公　訴　人　臺灣臺北地方法院檢察署檢察官
　　被　　　告　戊○○
右列被告因詐欺案件，經檢察官提起公訴（九十年度偵緝字第八○九號），本院判決
如左：
    主      文
戊○○無罪。
    理      由
一、公訴意旨略以：被告戊○○係台北市劍潭國民小學之教師，於民國八十八年六月
    三十日因詐欺案，經台灣台北法院判決有期徒刑十月確定，仍不知悔改，基於概
    括犯意，意圖為自己不法所有，自七十四年七月起，利用與丙○○為學校多年同
    事兼好友關係，連續以投資生意急需款項週轉為由，並稱：伊有退休金，如無法
    償還，願將退休金權利讓與丙○○，及將來丙○○用其不動產向銀行抵押借款新
    台幣（下同）貳佰萬元之本金、利息，由伊負責繳納，不會讓丙○○吃虧，保證
    清償借款等語。丙○○不疑有他，均陸續借予款項，計肆佰伍拾柒萬元，屆期均
    未還。嗣後，戊○○又意圖為自己不法之所有，明知自己已無還款能力，於八十
    九年四月十二日向丙○○誆稱：日前向丙○○所借貸之參佰參拾萬元，願將伊在
    台北銀行中山分行帳號00000000000－0號存摺及私章，交付丙○○
    保管，並授權丙○○領取月退休金以分期清償前述借款，且保證伊絕不使用電子
    銀行服務之金融卡提領或語音轉帳或申報存摺私章遺失，否則以詐欺論為詞，並
    載明於授權書及簽立本票，經法院公證處認證後，交付銀行存摺及私章，授權丙
    ○○領取戊○○之月退休金來抵償，致使丙○○深信不虞有詐，如數再借予戊○
    ○伍拾萬元。詎料，丙○○僅於八十九年七月十五日領得戊○○退休金存款壹拾
    玖萬陸仟元後，至九十年一月十五日欲再領款時，卻遭銀行告知戊○○已將退休
    金撥款銀行變更，至此，丙○○方知受騙，因認被告涉犯刑法第三百三十九條第
    一項之詐欺取財罪嫌。
二、按犯罪事實應依證據認定之，無證據不得推定其犯罪事實。又不能證明被告犯罪
    者，應諭知無罪之判決，刑事訴訟法第一百五十四條、第三百零一條第一項分別
    定有明文。又事實之認定，應憑證據，如未能發現相當證據，或證據不足以證明
    ，自不能以推測或擬制之方法，為裁判基礎（最高法院四十年臺上字第八六號判
    例參照）。再按債務人於債之關係成立後，如有債務不履行之情形，在一般社會
    經驗上可能之原因甚多，縱令出於惡意而有遲延給付或不為給付之情事，苟無足
    以證明其於債之關係發生時自始故意藉此從事財產犯罪之積極證據，依前揭刑事
    訴訟法第一百五十四條之規定，仍不得僅以債信違反之客觀事態，推定債務人自
    始即有詐欺取財或詐欺得利之犯意。又刑法第三百三十九條第一項之詐欺罪以行
    為人意圖為自己不法之所有對於被害人施用詐術，致被害人陷於錯誤，且本於該
    錯誤而為財物之交付為要件。若使用之方法不能認為詐術，亦不致使人陷於錯誤
    ，即不構成該罪，最高法院四十六年臺上字第二六０號亦著有判例。
四、本件公訴人認被告有詐欺罪嫌，無非以告訴人丙○○之指訴、證人潘信豪之證述
    及借據影本二紙、本票影本二紙、台北市士林區劍潭國民小學九十年六月二十二
    日北市劍國祝人字第一○六六○號函一件為其論據。訊據被告戊○○固坦承向告
    訴人借款，惟堅詞否認有詐欺取財犯行，辯稱：伊借得的錢，被翁進興、甲○○
    、乙○○等人騙走，伊當時是要投資，後來錢被騙光了；又伊於八十九年十二月
    變更退休金帳號有事先告知告訴人，係因為第三人蘇碧月來扣伊退休金，伊讓她
    領了三次，其餘才要讓告訴人領；另外借伍拾萬元是要還銀行貸款；伊沒有詐欺
    告訴人之意圖等語；經查：
（一）本件告訴人丙○○於告訴狀及偵審中指陳其與被告戊○○係多年朋友，被告係
      台北市劍潭國小教師，於七十四年七月退休，並自七十四年間起陸續向其借款
      ，於八十六年六月六日結算仍欠告訴人一百七十七萬元，故由被告戊○○出具
      一百七十七萬元之借據一紙等情；依據告訴人丙○○所陳，告訴人與被告戊○
      ○係為熟識之朋友，對於被告之工作收入、工作情況顯有相當程度之了解，否
      則於被告借款之初，自不會應允借款，告訴人亦自陳係基於朋友情誼而借款予
      被告（見九十年偵字第一一三一○號卷第十六頁、本院九十一年七月二十四日
      十一月十三日訊問筆錄），自難認被告於七十四年借款之初有施用詐術之情事
      ，告訴人所提出八十六年六月六日借款一百七十七萬元之借據影本，僅足以證
      明被告有借款之事實，尚不能因此即謂被告有施用詐術，依上開說明，被告與
      告訴人間顯係一般朋友之借貸，公訴人迄未舉證被告於借款一百七十七萬元之
      初有何施用詐術之情事，此部份之借款自與刑法上詐欺罪構成要件不符。
（二）次查，告訴人於八十七年八月間，以自己名義向萬泰銀行信用貸款七十萬元及
      本身現金十萬元合計八十萬元，又於八十七年十二月間以其所有不動產向彰化
      銀行貸款二百萬元借予被告戊○○，告訴人指陳被告借款時係告知：「銀行借
      款之本金及利息伊會繳納，不會讓伊吃虧」為詞，伊才同意借款；經查，告訴
      人自承九十年一月份前，即八十八年、八十九年二年間，前開銀行貸款本金及
      利息大部分由被告在繳（見本院九十一年七月二十四日、十一月十三日訊問筆
      錄），被告於借款後既有依約繳納本息，與被告於借款之初所言相符，即難認
      被告於借款當時所言係施用詐術；又證人丁○○到庭證稱：「八十九年時戊○
      ○請我在新莊市公所服務台碰面，他說要拜託我，他說姓翁的有欠他錢，．．
      ．後來姓翁的有打電話給我，我問他有無欠被告錢，他說戊○○很糟糕之類的
      話，他說錢有陸續還給戊○○，但戊○○還要再要，他說如果要還錢也是要還
      給許老師，．．．，翁先生開了五張支票拜託我拿給許老師及黃老師，後來我
      將支票交給許老師當時黃老師也在場，應該是許老師有寫一張條子說有收到五
      張票，黃老師及翁先生都說錢是許老師去貸款來的，．．．．」；依證人所言
      被告確有透過證人向一翁姓人士索討債務，是被告辯稱向銀行借款之款項部分
      交予翁姓人士，致無法清償借款一節，尚非無據；依上事證，被告於告訴人向
      銀行貸款借出之款項既有陸續繳納本息二年，而所借貸之款項因交付第三人而
      無法清償所借貸之款項，亦難認被告有自始不法所有之詐欺意圖。
（三）末查，被告復於八十九年四月十二日又向告訴人借款伍拾萬元，告訴人指稱被
      告借貸此款時係以：「伊有退休金，如無法清償願將領取退休金權利讓與告訴
      人，保證絕對清償借款」為詞詐騙，然查，被告戊○○確有將其本人之教職員
      月退休金證書及退休金撥款帳號：台北銀行中山分行帳號000000000
      00－0號存摺及私章交付告訴人丙○○保管並授權就其本人之退休金帳戶提
      款以償還欠款，有授權書影本乙紙在卷可稽，且告訴人自承於八十九年七月十
      五日確有領取被告在台北銀行中山分行之存款十九萬六千元（見本院九十一年
      七月二十四日訊問筆錄），是被告於借款時所為之上開說辭，尚難認有虛捏不
      實之情事，而認被告有施用詐術之行為，雖告訴人於領取一次退休金之後，於
      九十年一月十五日欲再領取被告戊○○之月退休金時，銀行告知該帳號已遭被
      告戊○○變更無法領取，並有台北市劍潭國民小學九十年六月二十二日北市劍
      國祝人字第一○六六○號函覆被告於八十九年十二月電洽該校總務處出納組長
      請求變更帳號等情，惟查，被告辯稱於變更之前有電話告知告訴人，告訴人亦
      自承被告有電話向其提及蘇碧月扣退休金之事，惟其並未同意變更帳號等情，
      參酌告訴人自承嗣後被告於九十一年五月份又將退休金存摺及印章交付告訴人
      ，告訴人於九十一年七月十五日復重行領取十九萬二千元（見本院九十一年七
      月二十四日、十一月十三日訊問筆錄），足認被告係因一時週轉而將該帳號變
      更，亦難認被告有自始不還款之詐欺意圖，被告於向告訴人借款後，雖未依約
      定繼續返還所欠款項，但此為民事上債務不履行，告訴人自應民事爭訟程序請
      求救濟。此外，本院復查無其他積極證據證明被告符合刑法上詐欺取財之犯行
      ，本件公訴人所提證據既不能證明被告犯罪，應為被告無罪之諭知。
據上論斷，應依刑事訴訟法第三百零一條第一項，判決如主文。
本案經檢察官己○○到庭執行職務。
中      華      民      國    九十一    年     十一     月    二十七    日
                                    臺灣臺北地方法院刑事第三庭
                                        法  官  吳  淑  惠
右正本證明與原本無異。
如不服本判決，應於判決送達後十日內向本院提出上訴狀(應抄附繕本)。告訴人或被
害人如對於本判決不服者，應具備理由請求檢察官上訴，其上訴期間之計算係以檢察
官收受判決正本之日期為準。
                                         書記官  林  淑  卿
中      華      民      國    九十一    年     十二     月      二      日
